最高法院刑事判決　　　　　　　　　　　　　　　九十三年度台上字第五０七一號
　　上　訴　人　甲○○
　　選任辯護人　林春發律師
右上訴人因傷害致人於死案件，不服台灣高等法院台南分院中華民國九十年八月七日
第二審更審判決（九十年度上更(一)字第二０二號，起訴案號：台灣雲林地方法院檢察
署八十八年度偵緝字第五六號、偵字第一七九二號），提起上訴，本院判決如左：
    主  文
原判決關於甲○○部分撤銷，發回台灣高等法院台南分院。
    理  由
本件原判決認定：上訴人甲○○積欠湯萬賀買賣中古車價款差額新台幣（下同）八萬
元未償，二人為此於民國八十三年四月三十日晚上七時許，在電話中互相叫罵後，相
約在雲林縣莿桐鄉興桐村福天宮前，曾高碧枝所經營之振和雜貨店談判。嗣上訴人即
與同村友人陳振村（業經檢察官處分不起訴）在振和雜貨店等候，迄同晚十時許，湯
萬賀與林妙鄉同乘張家和所駕駛之小客車，抵達福天宮正門廣場左前方角落金爐旁停
車，湯萬賀旋下車往振和雜貨店找上訴人理論叫罵，陳振村遂在該金爐前推湯萬賀離
開，而與湯萬賀發生拉扯，上訴人亦由振和雜貨店出來趨前欲與湯萬賀打架，湯萬賀
即回車上拿來木棍，上訴人見狀竟基於普通傷害之犯意，並能預見畚叉頂端鋼質尖銳
，如持之攻擊對方可能刺中對方要害致生死亡之結果，竟在金爐旁拾起畚叉一支，與
湯萬賀互毆，致該畚叉上最外側之尖爪一支，猛力直刺入湯萬賀左側胸部乳下方約六
、七肋骨間隙部位後，上訴人知事態嚴重，即將該畚叉丟棄在附近樹下，繼續徒手與
湯萬賀對打。嗣許一能（業經原審判處傷害罪刑確定）前來，見同村之上訴人遭湯萬
賀、張家和毆打，即趨前欲勸架，惟同遭湯萬賀、張家和打傷，心有未甘，遂另行以
普通傷害之犯意，自樹下持該畚叉毆打湯萬賀，旋為上訴人搶去欲追張家和，因張家
和說湯萬賀已被殺倒地，上訴人始警覺停止並將該畚叉丟棄於地而逃逸。湯萬賀因而
除受有左上肢內前側部打撲傷、左上肢前臂背側擦傷、右下肢大腿部下端打撲傷、左
側鎖骨部擦傷、左側顴部創傷外，另左側胸部乳下方約六、七肋骨間隙部位，遭上開
畚叉之尖爪刺入造成長一‧二公分、寬０‧三公分、深度達十二公分之創傷，第六根
肋骨因該尖爪之深刺而斷裂三分之二，並刺傷左側肺底部再深入心囊，心臟因而大量
流血於體內，致休克當場倒臥在振和雜貨店前約三、四公尺處死亡等情。因而撤銷第
一審論處上訴人以傷害罪刑部分之判決，改判論上訴人以傷害人之身體，因而致人於
死罪，處有期徒刑拾壹年，固非無見。
惟按：(一)、有罪之判決書，對於被告有利之證據不採納者，應說明其理由，為刑事訴
訟法第三百十條第二款所明定，故有罪判決對於被告有利之證據，如不加以採納，必
須說明其不予採納之理由，否則即有判決不備理由之違法。依卷內資料，告訴人即被
害人湯萬賀配偶林淑靜於檢察官偵查中，聲請傳訊之證人陳坤明到庭證稱：「八十三
年四月三十日下午八時許，我在（曾）高碧枝經營之雜貨店內閒坐，當時甲○○、陳
振村也在店內，突然有一部轎車開來雜貨店旁停車，有一男子下車，車內尚有一男一
女，該下車男子走向雜貨店，甲○○、陳振村二人迎上去。然後三人就打起來，我未
見何人先動手，下車之男子有再回車子拿了一支長約一公尺，以報紙包著的長條物，
毆擊甲○○，致甲○○頭、顏面部流血，甲○○便取路旁一支長棍物抵抗，……」等
語（見八十三年度偵字第二三四二號偵查卷第一四三頁、第一八六頁反面）。此項證
言如果可信，則上訴人辯謂：被害人回其車裡拿棍子，與張家和二人毆打伊，伊遂在
路邊撿拾一支棍子（並非畚叉）擋架等詞，似非無據。是上開證言應於上訴人有利。
原審對此有利上訴人之證據究竟如何不足採取，並未說明其理由，遽為判決，非無判
決理由欠備之違背法令。(二)、心證之形成由來於證據，證據證明力判斷之正確與否，
應視其就應行調查之證據已否盡其調查之職責而定；如有應調查之證據未予調查，不
特心證形成之條件未臻完備，且其所形成之心證，因受調查證據範圍之限制，亦難期
正確，從而並影響真實之發現，所為之判決，即難謂適法。依原判決認定之事實，被
害人係先遭上訴人持畚叉刺入左胸部（傷口長一‧二公分、寬０‧三公分、深度達十
二公分，第六根肋骨斷裂三分之二，並刺傷左側肺底部再深入心囊，心臟因而大量流
血於體內）後，又繼續與上訴人對打，嗣再打傷前來勸架之共同被告許一能，許一能
心有未甘，遂拾起上訴人丟棄之上開畚叉毆打被害人後，被害人始休克倒地死亡等情
。倘若不虛，則被害人於胸部被刺，致肋骨斷裂、並傷及左側肺底部、心囊，致心臟
大量流血之嚴重創傷後，是否猶有餘力繼續與上訴人對打，並再打傷趨前勸架之許一
能？又一般人體茍遭受如上之重創後，至其不支倒地，約可支撐若干時間？均欠明瞭
，自有向醫學或醫療專門機構查明之必要。又查共同被告許一能於八十三年五月二十
五日，在雲林縣警察局斗六分局刑事組，經警詢以：「案發當時現場有人指證你持畚
叉刺死被害人湯萬賀，你做何解釋？」時，供稱：「案發當時，現場有一棵樹下，有
一支畚叉，我就拿起畚叉，因為死者有持刀砍傷我右手無名指，因此我拿著畚叉抵抗
亂刺，因天色昏暗，我不知道有沒有刺中死者，事後才知道發生命案」等語（見警卷
第二頁背面），坦承持畚叉對被害人亂刺等情不諱。是被害人於遭許一能持畚叉攻擊
之前，是否已先被上訴人刺中胸部一節，顯然仍有疑義。原審未詳加究明，以釐清事
實之真相，遽行判決，於法亦有未合。(三)、加重結果犯，以行為人能預見其結果之發
生為要件，所謂能預見乃指客觀上能預見之情形而言，與行為人主觀上有無預見之情
形不同。若行為人主觀上有預見，而結果之發生又不違背其本意時，則屬故意之範圍
，不得論以加重結果犯。原判決於犯罪事實內，籠統載述上訴人「基於普通傷害之犯
意，並『能預見』畚叉頂端鋼質尖銳，如持之攻擊對方可能刺中對方要害致生死亡之
結果」等情（見原判決第二頁末六至五行），而就此「預見」究屬客觀上，抑或係上
訴人主觀上之所能預見者，攸關上訴人之行為，應成立傷害致人於死或不確定故意殺
人罪責之重要事實，未為明白之認定及具體之記載，已屬疏漏；且於理由欄內，僅說
明被害人死亡之結果，為上訴人在客觀上所能預見之理由，但就該結果之發生，何以
為上訴人主觀上所不預見一節，則全未論述說明（見原判決第十二頁，理由一之(四)末
六行），遽依傷害致人於死罪處斷，併有違誤。以上或為上訴意旨所指摘，或為本院
得依職權調查之事項，應認原判決關於上訴人部分仍有撤銷發回之原因。
據上論結，應依刑事訴訟法第三百九十七條、第四百零一條，判決如主文。
中　　　華　　　民　　　國　　九十三　　年　　　九　　　月　　二十九　　日
                              最高法院刑事第九庭
                                  審判長法官  林　增　福
                                        法官  邵　燕　玲
                                        法官  陳　世　雄
                                        法官  惠　光　霞
                                        法官  呂　丹　玉
      右正本證明與原本無異
                                              書  記  官
中　　　華　　　民　　　國　　九十三　　年　　　十　　　月　　　四　　　日
                                                                   ｍ
